臺灣高等法院臺南分院民事判決
111年度金上字第6號
上  訴  人  賴秀月  
訴訟代理人  林金宗律師
被上訴人    台新國際商業銀行股份有限公司

法定代理人  吳東亮  
訴訟代理人  蔡佩嬛律師
被上訴人    酆怡萍  

上列當事人間請求損害賠償事件，上訴人對於中華民國110年12
月16日臺灣臺南地方法院第一審判決(109年度金字第20號)提起
上訴，本院於111年10月19日言詞辯論終結，判決如下：
    主  文
上訴駁回。
第二審訴訟費用由上訴人負擔。
    事實及理由
一、本件上訴人主張：伊因存款於被上訴人台新國際商業銀行股
    份有限公司（下稱台新銀行）○○分行而結識受僱於台新銀行
    之理財專員即被上訴人酆怡萍，酆怡萍得知伊於民國（下同
    ）103年4月間退休領有退休金後，竟違反金融消費者保護法
    （下稱金保法）第9、10條規定，而以違反保護他人法律及
    背於善良風俗之方法，向伊推薦匯率連結組合式投資商品，
    強調保本、月配息、收益10%，復未對伊說明任何投資風險
    ，誤導伊以境外公司(OBU)名義從事投資，使伊誤信而依酆
    怡萍指示在其所準備之文件上簽名蓋章，給付「誠一顧問公
    司」及台新銀行手續費1,500美元設立境外公司 JADE STREA
    M HOLDINGS LIMITED (下稱JS公司)，再以JS公司名義購買
    台新銀行所推薦歐非滿息S十年期美元計價匯率連結組合式
    商品共三檔(下合稱系爭組合式商品)，分三次匯款計28萬美
    元（103年4月17日10萬美元、103年5月5日10萬美元、103年
    9月2日8萬美元）予台新銀行，嗣因該投資商品虧損，伊僅
    贖回18萬6,830美元而受有損害。爰依金保法第11條、民法
    第184條第1項後段、第2項、第188條第1項規定，求為判命
    台新銀行、酆怡萍連帶賠償10萬美元，及自起訴狀繕本送達
    翌日起至清償日止按年息5%計算之利息，並願供擔保請准宣
    告假執行等語（上訴人逾上開請求部分，原審為其敗訴判決
    後，未據上訴人聲明不服，該部分未繫屬本院，不予贅述）
    。
二、被上訴人則以下列情詞置辯，並求為判決駁回上訴人之請求
    ，如受不利判決，願供擔保請准免為假執行：㈠台新銀行辯
    以：系爭組合式商品之購買當事人為JS公司，上訴人並非其
    所主張訴訟標的法律關係之權利義務主體，無從以上訴人名
    義提起本件訴訟。縱認上訴人並無當事人不適格，於上訴人
    申購系爭組合式商品時，伊已充分說明及告知該商品內容及
    投資風險，該商品之中文產品說明書中並有文字明確說明，
    自無賠償義務，又系爭組合式商品契約當事人為境外公司，
    非國內金融消費者，自無金保法之適用等語。㈡酆怡萍則辯
    以：伊係受雇於台新銀行擔任理財專員時，所受教育訓練皆
    遵照台新銀行相關規範辦理，且銷售流程皆合乎銀行規範，
    並無不法，復已盡善良管理人之義務詳盡告知商品風險，讓
    客戶自行選擇合適的商品投資，自無賠償義務等語【原審就
    上開請求部分為上訴人敗訴之判決，上訴人不服提起上訴，
    求為判決：原判決關於駁回上訴人後開請求部分廢棄，被上
    訴人應連帶給付上訴人10萬美元，及自起訴狀繕本送達翌日
    起至清償日止按年息5%計算之利息，並願供擔保請准宣告假
    執行。被上訴人則求為判決駁回上訴，如受不利判決願供擔
    保請准免為假執行】。
三、兩造不爭執事項:
  ㈠兩造不爭執上訴人曾以JS公司名義向台新銀行申購系爭組合
    式商品，共計28萬美元，已完成申購手續，JS公司並陸續受
    領系爭組合式商品配息共計56,224.32美元等情，業據提出
    系爭組合式商品DM(見調字卷第63頁)、交易確認書(見調字
    卷第67至71頁)、系爭組合式商品投資情形表(見本院卷第23
    1頁)及匯款資料(見調字卷第97至101頁)為憑。
  ㈡上訴人自承曾給付1500美元手續費予酆怡萍用以辦理JS公司
    之設立(見調字卷第10頁)。
  ㈢本院卷第231頁組合式商品投資情形表、本院第233頁系統查
    詢畫面，兩造不爭執。
  ㈣原審卷第283頁除「一年顧問費、USD250元借款費」、原審卷
    第285頁「保本、≒45580元/月+課稅㈠」以外，其餘為酆怡萍
    所書寫。
  ㈤台新銀行通路營運事業處○○分行111年4月28日台新永康字第0
    000000000號函說明二、記載111年度金上字第6號損害賠償
    事件，與本行交易之當事人為JADE STREAM  HOLDINGS  LIM
    ITED公司（法定代理人：賴秀月）（見本院卷第115頁）。
  ㈥台新銀行通路營運事業處○○分行111年8月15日台新永康字第0
    000000000號函不爭執（見本院卷第169-171頁）。
四、兩造爭執事項:
  ㈠本件購買系爭組合式商品契約之當事人，究係為JS公司抑或
    為上訴人？上訴人有無提起本件訴訟之當事人適格？
  ㈡若上訴人有提起本件訴訟之當事人適格，被上訴人2人抗辯上
    訴人之損害賠償請求權已罹於兩年時效，有無理由？
  ㈢若本件未罹於時效，上訴人依金融消費者保護法第11條、民
    法第184條第1項後段及第184條第2項、第188條之規定，請
    求被上訴人台新銀行連帶給付損害賠償金10萬元美金，有無
    理由？
  ㈣若本件未罹於時效，上訴人依民法第184條第1項後段及第184
    條第2項之規定，請求被上訴人酆怡萍連帶給付損害賠償金1
    0萬美金，有無理由?
五、得心證理由  
  ㈠本件購買系爭組合式商品契約之當事人，究係為JS公司抑或
    為上訴人？上訴人有無提起本件訴訟之當事人適格？
　⒈按當事人適格，乃指當事人就具體特定訴訟標的有無實施訴
    訟之權能而言，此項權能之有無，應依當事人與特定訴訟標
    的之關係定之。倘原告主張其為訴訟標的法律關係之權利主
    體，或主張他造為訴訟標的法律關係之義務主體，其當事人
    即為適格，至其是否確為權利人或他造是否確為義務人，乃
    為訴訟標的法律關係在實體上有無理由問題，非為當事人適
    格之欠缺(最高法院86年度台上字第16號、93年度台上字第3
    82號判決意旨參照)。
　⒉查本件上訴人係主張:伊以JS公司名義投資系爭組合式商品，
    受有損害，被上訴人2人應負連帶賠償等情，揆諸上開說明
    ，其當事人適格並無欠缺，縱令本件損害賠償請求之權利人
    為JS公司，而上訴人提起本件損害賠償訴訟，乃為訴訟標的
    法律關係在實體上有無理由問題，非為當事人適格之欠缺，
    被上訴人抗辯:上訴人提起本件訴訟，其當事人不適格云云
    ，並無可採。
  ㈡若上訴人有提起本件訴訟之當事人適格，被上訴人二人抗辯
    上訴人之損害賠償請求權已罹於兩年時效，有無理由？按「
    因侵權行為所生之損害賠償請求權，自請求權人知有損害及
    賠償義務人時起，二年間不行使而消滅，自有侵權行為時起
    ，逾十年者亦同。」，民法第197條第1項定有明文。次按
　　民法第128條規定消滅時效，自請求權可行使時起算。該所
    謂「可行使時」，係指請求權人行使其請求權，客觀上無法
    律上之障礙而言（最高法院109年度台上字第2844號判決意
    旨參照）。系爭組合式商品係JS公司於111年1月4日自行贖
    回解約，此有台新銀行電腦系統註記「s已解約」（即表示
    係客戶解約）之紀錄為證(見本院卷第233頁），JS公司解約
    回贖前，並無損害可言，自無從起算時效，是上訴人請求權
    可行使之日即時效起算日為111年1月4日，上訴人於109年8
    月21日在原審起訴(見調字卷第9頁），並未罹於時效，被上
    訴人抗辯上訴人本件請求，業已罹於2年時效云云，並無可
    採。
  ㈢若本件未罹於時效，上訴人依金保法第11條、民法第184條第
    1項後段及第184條第2項、第188條第1項，請求被上訴人台
    新銀行連帶給付損害賠償金10萬元美金，有無理由？
　⒈按金融服務業之海外分支機構，係其向國外主管機關申請設
    立及營業之法人分支機構，各項業務之經營應受當地國法令
    規範。至於外國金融消費爭議解決機制之立法例，原則上係
    受理於境內提供金融商品或服務之金融服務業與金融消費者
    間之金融消費爭議案件。是依金保法之立法目的，金融服務
    業之海外分支機構，應不適用金保法之規定。又OBU係依國
    際金融業務條例特許設立，藉由虛擬之境外地位，提供租稅
    減免及相關優惠措施，以吸引國內外貿易商、投資者進行財
    務操作之金融單位，與國內一般金融業服務業尚有不同，亦
    不適用金保法之規定，金融監督管理委員會(下稱金監會)10
    1年9月27日金管法字第1010070279號函，亦採相同見解（見
    原審卷247頁)。查本件系爭組合式商品之契約當事人JS公司
    為境外公司，非屬我國國內之法人，有認證函可稽(見調字
    卷第85頁），依上說明，JS公司與台新銀行就系爭組合式商
    品爭議當無金保法之適用，上訴人主張台新銀行違反金保法
    第11條規定，應負損害賠償責任云云，尚非可採。
　⒉再按「因故意或過失，不法侵害他人之權利者，負損害賠償
    責任。故意以背於善良風俗之方法，加損害於他人者亦同。
    」、「違反保護他人之法律，致生損害於他人者，負賠償責
    任。但能證明其行為無過失者，不在此限。」、「受僱人因
    執行職務，不法侵害他人之權利者，由僱用人與行為人連帶
    負損害賠償責任。」，民法第184條第1項後段及第184條第2
    項、第188條第1項亦有明文。上訴人固以:被上訴人2人違反
    金監會103年03月28日金管銀外字第10350001180號函令(下
    稱10350001180號函)及金監會102年12月27日金管外銀字第1
    0200293010號令頒「銀行國際金融業務分行辦理衍生性金融
    商品業務規範」(下稱系爭業務規範)第3條第1項、「銀行辦
    理衍生性金融商品業務應注意事項」(下稱系爭注意事項)第
    23條第3項及「金融服務業提供金融商品或服務前說明契約
    重要內容及揭露風險辦法」(下稱系爭辦法)第2條之規定云
    云。惟查:
　⑴10350001180號函係以「各銀行國際金融業務分行提供客戶境
    外金融商品，應確實遵守下列事項：㈠踐行所訂暸解客戶之
    審查程序，不得鼓勵境內客戶透過設立境外法人方式轉換居
    住者身分於銀行國際金融業務分行開立帳戶」等文字，然系
    爭組合式商品為台新銀行於中華民國「境內」所發行之組合
    式商品，並非「境外」金融商品，自無10350001180號函意
    旨之適用。上訴人以被上訴人2人違反10350001180號函釋意
    旨，應負侵權行為責任云云，並無可採。
　⑵系爭業務規範第3條第1項規定「銀行國際金融業務分行辦理
    外幣信用違約交換（Credit Default Swap）及外幣信用違
    約選擇權（Credit Default  Option）業務，應依下列規定
    辦理：…」，系爭組合式商品係以連結匯率選擇權交易投資
    商品，並無約定連結信用標的之情事，有中文產品說明書可
    稽(見原審卷第69頁），並非以系爭規範第3條第1項所稱之
    「外幣信用違約交換及外幣信用違約選擇權」為投資標的，
    自無系爭規範第3條第1項規定之適用。上訴人以本件被上訴
    人2人於系爭組合式商品交易違反系爭規範第3條第1項第3款
    之規定，構成民法第184條第1項後段及第184條第2項之侵權
    行為云云，並無可採。
　⑶上訴人又以台新銀行出售系爭組合式商品予JS公司，違反系
    爭注意事項第23條第3項之規定云云，然查:系爭注意事項第
    3條規定:「本注意事項所稱專業客戶，係指中華民國境內之
    法人與自然人，符合以下條件之一者：…」，本件系爭組合
    式商品之購買者為境外法人JS公司，JS公司非中華民國境內
    之法人，並無系爭注意事項第3條規定之適用。況上訴人自
    承伊投資系爭組合式商品交易期間為103年4月17日至同年9
    月2日(見本院卷第265頁），依當時適用之系爭注意事項第2
    3條，並無如103年12月1日修正後之第23條第3項，定有「銀
    行與非屬專業機構投資人之客戶辦理複雜型高風險商品，應
    告知交易條件重要內容及相關風險，並以錄音方式保留紀錄
    」之規定，上訴人援引103年12月1日修正後之系爭注意事項
    第23條第3項規定，主張系爭組合式商品交易並無相關錄音
    或錄影紀錄，違反103年12月1日修正後之系爭注意事項第23
    條第3項規定，為侵權行為之情事云云，亦屬無據。
　⑷再按「第一項金融服務業對金融消費者進行之說明及揭露，
    應以金融消費者能充分瞭解之文字或其他方式為之，其內容
    應包括但不限交易成本、可能之收益及風險等有關金融消費
    者權益之重要內容；其相關應遵循事項之辦法，由主管機關
    定之」，金保法第10條第2項定有明文，是系爭辦法係由金
    保法第10條第2項授權訂定。然系爭組合式商品之契約當事
    人JS公司為境外公司，非屬我國國內之法人，系爭組合式商
    品爭議並無金保法之適用，已如上述，自無金保法第10條第
    2項所授權之系爭辦法之適用，上訴人以被上訴人2人出售系
    爭組合式商品予JS公司，違反系爭辦法第2條之規定，為民
    法第184條第1項後段及第184條第2項之侵權行為云云，亦非
    可採。
　⑸末查：上訴人係以JS公司名義投資系爭組合式商品，若因而
    受有損害，其損害賠償請求之權利人為JS公司，並非上訴人
    ，上訴人以JS公司向台新銀行申購系爭組合式商品，受有損
    害為由，向被上訴人請求損害賠償，亦無理由。
  ㈣若本件未罹於時效，上訴人依民法第184條第1項後段及第184
    條第2項之規定，請求被上訴人酆怡萍連帶給付損害賠償金1
    0萬美金，有無理由?
　　本件台新銀行並無金保法之適用、亦無違反10350001180號
    函釋意旨、系爭業務規範第3條第1項、系爭注意事項第23條
    第3項及系爭辦法第2條規定，並無民法第184條第1項後段及
    第184條第2項之侵權行為，已如上述，上訴人主張伊JS公司
    名義購買系爭組合式商品，依民法第188條第1項之規定，台
    新銀行應與酆怡萍負連帶損害賠償責任，即無可採。
六、綜上所述，上訴人依民法第184條第1項後段、184條第2項、
    188條第1項之規定，請求被上訴人2人應連帶給付10萬元美
    金之損害賠償，及自起訴狀繕本送達之翌日起至清償日止，
    按年息百分之5計算之利息，非屬正當，不應准許。從而原
    審所為上訴人敗訴之判決，所持理由雖與本院不同，惟結論
    並無二致，仍應予維持。上訴論旨指摘原判決不當，求予廢
    棄改判，為無理由，應駁回其上訴。
七、本件事證已臻明確，兩造其餘之攻擊或防禦方法及所用之證
    據，認為均不足以影響本判決之結果，爰不逐一論列，附此
    敘明。
八、據上論結，本件上訴為無理由，依民事訴訟法第449條第2項
    、第78條，判決如主文。
中　　華　　民　　國　　111 　年　　11　　月　　9 　　日
                  民事第一庭    審判長法  官  王金龍

                                      法  官  曾鴻文

                                      法  官  孫玉文
上為正本係照原本作成。
上訴人如不服本判決，應於收受送達後20日內向本院提出上訴書
狀，其未表明上訴理由者，應於提出上訴後20日內向本院補提出
理由書狀（均須按他造當事人之人數附繕本）上訴時應提出委任
律師或具有律師資格之人之委任狀；委任有律師資格者，另應附
具律師資格證書及釋明委任人與受任人有民事訴訟法第466條之1
第1項但書或第2項（詳附註）所定關係之釋明文書影本。如委任
律師提起上訴者，應一併繳納上訴審裁判費。　　　　　　　　
被上訴人不得上訴。
中　　華　　民　　國　　111 　年　　11　　月　　9 　　日

                                      書記官  鄭鈺瓊
【附註】
民事訴訟法第466條之1：
⑴對於第二審判決上訴，上訴人應委任律師為訴訟代理人。但上
  訴人或其法定代理人具有律師資格者，不在此限。
⑵上訴人之配偶、三親等內之血親、二親等內之姻親，或上訴人
  為法人、中央或地方機關時，其所屬專任人員具有律師資格並
  經法院認為適當者，亦得為第三審訴訟代理人。
民事訴訟法第466條之2第1項：
上訴人無資力委任訴訟代理人者，得依訴訟救助之規定，聲請第
三審法院為之選任律師為其訴訟代理人。